臺灣臺南地方法院民事判決　　　　　　　99年度訴字第1325號
原　　　告　曾進興
訴訟代理人　方文賢律師
被　　　告　陽信商業銀行股份有限公司臺南分公司
法定代理人　楊英崇
訴訟代理人　陳文忠律師
　　　　　　蔡青芬律師
上列當事人間請求清償債務等事件，經本院於民國100年9月27日
言詞辯論終結，判決如下：
    主      文
原告之訴及假執行之聲請均駁回。
訴訟費用由原告負擔。
    事實及理由
一、原告起訴主張：
  (一)訴外人曾義淵前於民國83年12月間，向訴外人橫利建設股份
    有限公司（下稱橫利公司）以新臺幣（下同）4,200,000元
    購買「後甲天地」集合住宅中編號3D、6G、7D等3戶，即臺
    南市○○段第1055、1069、1070建號等3間房屋（下稱系爭
    建物，門牌號碼分別為臺南市○○路621巷45弄18號3樓之3
    、6樓、7樓之3，均未含土地），簽有買賣契約書，當時尚
    有房屋尾款3,000,000元（下稱系爭房屋尾款）未付清。橫
    利公司曾於84年5月15日，將其所有之後甲天地共18間建物
    （其中17間建物為橫利公司名下，另1間建物則借名登記為
    訴外人黃美桂名下）共同設定最高限額抵押權57,600,000元
    （下稱系爭抵押權）予保證責任臺南市第五信用合作社（已
    由被告陽信商業銀行股份有限公司概括承受，下仍稱臺南市
    五信）。
  (二)嗣於86年10月間，因橫利公司已瀕臨倒閉，臺南市五信向後
    甲天地承購戶宣稱，因橫利公司就上開後甲天地18間建物曾
    設定系爭抵押權，故其得依法行使權利，若買受設有系爭抵
    押權建物之承購戶將原應給付予橫利公司之房屋尾款交付，
    其即塗銷系爭抵押權，承購戶並可取得產權清楚之房地，而
    若有發生權利受損情事，其亦保證負責賠償等語。當時橫利
    公司主事者均不見人影，上開後甲天地承購戶不疑有他，遂
    由代表即訴外人張耀中等人，與臺南市五信於86年10月3日
    簽訂協議書（下稱系爭協議書），並均依系爭協議書內容與
    臺南市五信另行重新就各自建物辦理抵押權設定以繳付尾款
    。
  (三)曾義淵為系爭協議書之當事人，得依系爭協議書向臺南市五
    信請求債務不履行之損害賠償：
  1.系爭建物於協議當時由曾義淵借名登記為曾陳對雲所有，故
    以曾陳對雲名義列於系爭協議書之住戶名稱欄，然實際所有
    權人為曾義淵，其於87年4月4日回復登記名義人後，遂依系
    爭協議所約定之條件，於87年4月15日就系爭建物連同基地
    之應有部分，分別設定最高限額1,920,000元、2,300,000元
    及1,920,000元之抵押權予臺南市五信，並分別取得貸款1,6
    00,000、1,900,000、1,600,000元，曾義淵復將其中3,000,
    000元撥入臺南市五信之備償專戶以交付系爭房屋尾款，臺
    南市五信則於87年5月29日塗銷系爭建物之原有系爭抵押權
    設定。
  2.然橫利公司實際上並未積欠臺南市五信任何債務，且臺南市
    五信於設定系爭抵押權後並未貸放款項，基於誠信原則，不
    得就抵押物行使權利，且依法應予塗銷系爭抵押權之設定，
    竟趁上開後甲天地承購戶不知詳情且急於取得房地完整產權
    下簽訂系爭協議書，並冒收房屋尾款，致渠等另遭橫利公司
    債權人催討同額房屋尾款，而受有雙重付款之損害，臺南市
    五信上開行為係權利濫用，並違反系爭協議書之約定，應負
    債務不履行責任，賠償系爭房屋尾款之損害。
  (四)縱臺南市五信無債務不履行之情事，亦應依不當得利規定返
    還系爭房屋尾款：
  1.倘認臺南市五信並未構成債務不履行責任，然橫利公司既無
    積欠臺南市五信任何債務，系爭抵押權再無成立主債權之可
    能而應視為不存在，並無給付之可能，應屬自始客觀給付不
    能，依民法第246條第1項本文及第247條第1項規定，以系爭
    抵押權所簽訂之系爭協議書自屬無效，則臺南市五信所收取
    之系爭房屋尾款，亦因欠缺法律上之原因而屬不當得利。
  2.又倘認曾義淵或曾陳對雲並非系爭協議書之當事人，則臺南
    市五信無任何原因卻收受系爭房屋尾款，亦屬不當得利，應
    予返還。
  (五)另橫利公司前於85年12月5日，已將對曾義淵之系爭房屋尾
    款請求權利讓與原告，原告已通知曾義淵並請求清償，惟認
    曾義淵確屬無辜，為避免循環求償之煩，遂於88年7月15日
    受讓曾義淵對臺南市五信所得主張之一切權利，爰依債務不
    履行、不當得利及債權讓與等法律關係，起訴請求被告賠償
    系爭房屋尾款3,000,000元等語。
  (六)並聲明：被告應給付原告3,000,000元，及自87年6月1日起
    至清償日止，按週年利率5％計算之利息，並願供擔保，請
    准宣告假執行。
二、被告則以：
  (一)曾義淵並未於系爭協議書簽名蓋章，非系爭協議書之契約當
    事人，故曾義淵應無法依照系爭協議書之約定，對臺南市五
    信有任何請求債務不履行損害賠償之權利，原告主張受讓自
    曾義淵之請求權亦失所附麗，自不得據此請求被告負債務不
    履行之損害賠償責任。
  (二)臺南市五信未曾收受曾義淵所繳付之系爭房屋尾款，並無任
    何無法律上原因而受利益，致曾義淵受有3,000,000元損害
    之情形，臺南市五信自行依系爭協議書約定於87年5月29日
    塗銷系爭抵押權設定，乃債權人主動拋棄系爭抵押權，並非
    法所不許，原告向被告主張返還不當得利亦無理由。
  (三)縱臺南市五信與曾義淵有依系爭協議書內容達成協議，仍無
    構成債務不履行或不當得利之情事：
  1.本件橫利公司係提供其名下建物設定系爭抵押權，存續期間
    為84年5月15日起至114年5月15日止，依最高法院87年度台
    上字第484號、92年度台上字第2340號判決意旨，縱令臺南
    市五信未曾放款予橫利公司，此僅係臺南市五信不得就未發
    生之債權實行抵押權而已，不能就此認定系爭抵押權歸於消
    滅而不存在。況於系爭抵押權設定後，雙方並未終止契約，
    而臺南市五信於86年10月3日與後甲天地承購戶訂立系爭協
    議書時，仍在系爭抵押權存續期間內，且橫利公司雖已倒閉
    ，但法人格仍存在，當時既無債權已確定不存在之情事，橫
    利公司亦未請求塗銷系爭抵押權設定，故系爭抵押權並未歸
    於消滅而不存在，系爭協議書自非屬自始客觀給付不能之情
    形，不得認為無效。
  2.據此，系爭協議書乃當事人間合意之意思表示，並未違反任
    何強制或禁止之規定，亦無悖於公序良俗，自屬有效之契約
    ，而臺南市五信亦已依系爭協議書約定塗銷抵押權設定及協
    助解決系爭建物土地產權之問題，並無任何不當收取尾款之
    債務不履行及不當得利之情形。況原告所主張之事實與另案
    已判決確定之事實雷同，而另案業經本院93年度訴字第1366
    號、臺灣高等法院臺南分院97年度上更(一)字第30號及最高法
    院99年度台上字第350號判決確定，益徵原告主張無據。
  (四)併為答辯聲明：原告之訴駁回；如受不利判決，並願供擔保
    請免宣告假執行。
三、本件經依民事訴訟法第270條之1第1項第3款規定，整理並協
    議兩造不爭執事項暨簡化爭點為：
  (一)不爭執事項：
  1.曾義淵前於83年12月間向橫利公司以4,200,000元購買系爭
    建物，簽有買賣契約書，當時尚有系爭房屋尾款未付清。建
    號1069號建物於84年6月12日登記為訴外人曾陳對雲所有。
    此並有原證二買賣契約書可證（參卷第11頁、第12頁）。
  2.橫利公司前於84年5月間以系爭建物（及其他橫利公司所有
    之建物共計18間）共同設定系爭抵押權57,600,000元予臺南
    市五信，臺南市五信於設定系爭抵押權後，並未貸放款項。
    此並有原證三土地建築改良物抵押權設定契約書可證（參卷
    第13頁至第17頁）。
  3.臺南市五信與後甲天地之承購戶即訴外人張耀中等人簽訂系
    爭協議書，因渠等所購買之房地上設定有臺南市五信之最高
    限額抵押權（建物部分債務人為橫利公司、土地部分債務人
    為陳金堆、吳美雲、曾陳對雲），土地應有部分尚未移轉，
    而當時橫利公司已倒閉，承購戶亦尚有部分房地尾款未支付
    ，臺南市五信乃以抵押權人身分，出面與承購戶處理抵押權
    塗銷及協助產權移轉（橫利公司並未參與協議）。實際運作
    方式為：由上開承購戶及臺南市五信依據協議書所附關於各
    承購戶應受移轉之土地應有部分及尚應繳納之房地尾款金額
    等資料，由上開承購戶承諾以個人名義向臺南市五信辦理設
    定抵押或直接繳付現金，臺南市五信即同意塗銷原來由橫利
    公司提供設定之系爭抵押權，並協助處理使曾陳對雲將土地
    應有部分配分由協議書之承購戶取得。臺南市五信即塗銷系
    爭抵押權，並保證產權清楚，不得有損及承購戶權益之瑕疵
    負擔。此並有原證四系爭協議書可證（參卷第18頁至第21頁
    ）。
  4.兩造均不爭執臺南市五信與張耀中等承購戶間所成立86年10
    月3日協議書之形式上真正。
  5.臺南市五信於87年5月29日塗銷系爭抵押權。此並有原證五
    臺南市東南地政事務所民眾閱覽異動索引、臺南市臺南地政
    事務所100年1月11日臺南地所登字第1000000221號函及土地
    登記申請書、臺南市東南地政事務所100年1月7日東南所登
    字第1000000153號函及所附之人工登記簿謄本可證（參卷第
    22頁至第24頁、第159頁至第175頁、第177頁至第180頁）。
  6.曾義淵於88年7月15日將對臺南市五信因系爭協議書所得主
    張之債務不履行、侵權行為、不當得利等一切損害賠償請求
    權讓與原告，並於起訴時始通知被告。此並有原證七權利讓
    渡書可證（參卷第26頁）。
    以上事實，並經本院職權調取93年度訴字第1366號歷審卷宗
    全卷核閱無誤，堪信為真。
  (二)爭執事項：
  1.原告得否依債務不履行規定向被告請求給付系爭尾款3,000,
    000元？
  (1)曾義淵是否為系爭協議書當事人？
  (2)被告有無債務不履行情形？
  (3)曾義淵受有損害為何？
  2.原告得否依不當得利規定向被告請求給付系爭尾款3,000,00
    0元？
  (1)訴外人曾義淵有無向臺南市五信繳付系爭尾款3,000,000元
    ？
  (2)曾義淵是否因此受有損害？
  (3)臺南市五信受有系爭尾款之利益有無法律上原因？
四、得心證之理由：
  (一)原告無法證明曾義淵屬系爭協議書之當事人，其依債務不履
    行規定向被告請求給付系爭尾款，並無理由：
  1.按當事人主張有利於己之事實者，就其事實有舉證之責任，
    但法律別有規定，或依其情形顯失公平者，不在此限，民事
    訴訟法第277條定有明文。又民事訴訟如係由原告主張權利
    者，應先由原告負舉證之責，若原告先不能舉證，以證實自
    己主張之事實為真實，則被告就其抗辯事實即令不能舉證，
    或其所舉證據尚有疵累，亦應駁回原告之請求（最高法院17
    年上字第917號判例要旨參照）。
  2.經查系爭建物原登記為曾陳對雲所有，嗣於87年4月4日移轉
    登記為曾義淵所有，曾義淵就系爭建物連同基地之應有部分
    ，於87年4月15日分別設定最高限額1,920,000元、2,300,00
    0元及1,920,000元之抵押權予臺南市五信，嗣並取得貸款各
    1,600,000、1,900,000、1,600,000元，共計5,100,000元，
    臺南市五信復於87年5月29日塗銷原有之系爭抵押權設定等
    情，為被告所不爭執，復有系爭建物地籍異動清冊查詢（見
    卷第66頁至第71頁）、臺南市臺南地政事務所100年2月10日
    臺南地所登字第1000001199號函、臺南市東南地政事務所10
    0年2月14日東南地所登字第1000001042號函及所附之土地登
    記申請書、民眾閱覽異動索引（見卷第193頁至第218頁）等
    件為證，堪信為真實。
  3.原告主張：系爭建物之實際所有權人為曾義淵，僅借名登記
    為曾陳對雲所有，故系爭協議書簽立當時乃列曾陳對雲於其
    上，而曾義淵嗣登記為系爭建物所有權人，縱未於系爭協議
    書上簽名，仍屬系爭協議書當事人，否則為何會依系爭協議
    所約定之條件，繳付系爭房屋尾款、重新與臺南市五信辦理
    系爭建物之個別抵押權設定，且臺南市五信亦塗銷原有系爭
    抵押權設定等語，然被告抗辯曾陳對雲或曾義淵均未簽名於
    系爭協議書上，曾義淵不得基於系爭協議書向臺南市五信主
    張債務不履行責任，準此，自應由原告就曾義淵確實與臺南
    市五信間成立系爭協議書之約定，而為系爭協議書之協議
    當事人乙情，負舉證之責。惟查：
  (1)由系爭協議書第2點明文約定：「除乙方（即後甲天地承購
    戶）以個人名義向甲方（即臺南市五信）辦理設定抵押外（
    預定設定債權如附件），其餘就前述不動產之他項權利部分
    有關甲方原設定之債權，在甲方以乙方之個人名義設定抵押
    債權完成且交付權狀與乙方之同時，需全部塗銷原甲方設定
    之債權」可知，並非買受設有系爭抵押權之全體後甲天地承
    購戶均需以個人名義向臺南市五信依預定貸款金額辦理抵押
    權設定後，臺南市五信始將系爭抵押權全部塗銷。又系爭協
    議書前言亦明文約定：系爭協議書係由後甲天地承購戶張耀
    中代表系爭協議書附件所示承購戶，與臺南市五信所簽訂等
    語，觀諸協議書附件之後甲天地住戶表，載有後甲天地全部
    46間建物門牌、樓層、住戶名稱、預定貸款金額、土地持分
    、住戶認同簽章，惟僅其中建號1075、1053、1080、1058、
    1057、1056、1062、1061、1090、1059、1066、1065、1077
    、1083、1068、1067號共計16間房屋之所有權人載明預定貸
    款金額，並於住戶認同簽章欄蓋章，更均蓋章於協議書接縫
    處，顯見上開16間房屋所有權人始為系爭協議書之協議當事
    人。
  (2)反觀系爭建物當時之登記名義人曾陳對雲雖列名於住戶名稱
    欄，預定貸款金額欄卻均無金額之記載，住戶認同欄及接縫
    處亦均未見曾陳對雲之簽章，難認曾陳對雲或曾義淵確實參
    與系爭協議書之約定。復參酌曾陳對雲實乃上開建物坐落基
    地之所有權人之一（應有部分比例為1/2），此亦為兩造所
    不爭執，其地位應與簽訂系爭協議書之上開承購戶完全未取
    得土地及建物產權之情形迥異，且系爭協議書涉及移轉土地
    產權部分之處理，應由臺南市五信與土地所有權人另行協議
    ，始符常情，則被告抗辯曾陳對雲於簽立協議書當時雖為系
    爭建物之所有權人，臺南市五信亦塗銷系爭抵押權，然曾陳
    對雲或曾義淵均未與臺南市五信簽訂系爭協議書，洵屬有據
    。
  (3)另參以原告所提出之後甲天地住戶表（見卷第21頁）亦未將
    系爭建物列入建物預定個別設定抵押貸款表中，原告復自承
    該表預定貸款欄所列金額（同系爭協議書附件所載）即為後
    甲天地承購戶未繳納之房屋尾款金額等語（見卷第298頁背
    面、第299頁背面），準此，原告主張曾義淵尚有系爭房屋
    尾款未繳納，故與臺南市五信簽訂系爭協議書等語，亦非無
    疑，益徵被告所辯曾陳對雲或曾義淵均非系爭協議書之當事
    人等語為可採。
  4.綜上，原告並未舉證證明曾義淵確實為系爭協議書之當事人
    而有參與協議，即曾義淵與臺南市五信間確有成立系爭協議
    書約定之事實，縱曾義淵其後以系爭建物連同基地之應有部
    分向臺南市五信為抵押貸款，臺南市五信復塗銷原有之系爭
    抵押權設定，仍無法遽認臺南市五信係基於系爭協議書對曾
    義淵有何債務不履行情事存在，則原告主張曾義淵基於系爭
    協議書之當事人地位向臺南市五信請求債務不履行損害賠償
    責任，原告因受讓曾義淵之上開請求權，得向被告請求損害
    賠償等語，顯非可採。
  (二)原告無法證明曾義淵有將系爭房屋尾款交付予臺南市五信，
    其另依不當得利規定向被告請求給付系爭房屋尾款，亦無理
    由：
  1.按民法第179條規定不當得利之成立要件，必須無法律上之
    原因而受利益，致他人受損害，且該受利益與受損害之間有
    因果關係存在。從而因給付而受利益者，倘該給付係依有效
    成立之債權契約而為之，其受利益即具有法律上之原因，尚
    不生不當得利問題（最高法院89年度台上字第288號判決要
    旨參照）。本件原告主張臺南市五信受有系爭房屋尾款之利
    益，並無法律上原因，應構成不當得利，被告則否認臺南市
    五信曾受領系爭房屋尾款，則自應由原告就曾義淵確有將系
    爭房屋尾款交付予臺南市五信乙事負舉證之責。
  2.原告主張曾義淵與臺南市五信就系爭建物連同基地之應有部
    分各設定上開最高限額抵押權並取得貸款共計5,100,000元
    後，先如數撥入曾陳對雲所有之臺南市五信備償專戶（帳號
    0000000號），再與其他承購戶匯入款項共同由臺南市五信
    全數取走，其中3,000,000元即為曾義淵充作系爭房屋尾款
    ，可見臺南市五信確實受有系爭房屋尾款之利益等語，無非
    係以臺南市五信活期儲蓄存款取款憑條、活期存款收入傳票
    及支票影本（見卷第186頁、第187頁）、曾義淵之臺南市五
    信活期儲蓄存款第00000-0-0帳號之帳戶自87年3月1日起至
    87年5月7日及至90年12月31日對帳單、擔保放款對帳單（本
    院卷第221頁、第233頁至第252頁）、曾陳對雲之臺南市五
    信活期存款第00000-0-0帳號之帳戶87年5月5日對帳單（本
    院卷第264頁、第265頁）等件為據，然查：
  (1)依被告陳報曾義淵之上開帳戶於87年5月5日先放款存入8筆
    款項，共計13,000,000元，旋於同日如數一次轉出至曾陳對
    雲上開帳戶內；同日曾陳對雲之上開帳戶則轉帳存入39,6
    41,000元後，再先後轉帳支出，其中3,766,474元用以繳交
    土地增值稅，其餘35,874,526元則分別轉入曾竹苞、陳金堆
    、吳美雲所有之臺南市五信帳戶內9,000,000元、3,718,496
    元及13,305,528元、9,850,502元等情，為兩造所不爭執，
    自堪信為真實。細觀上開金錢流向，尚無法直接證明臺南市
    五信有取得曾義淵所繳付之系爭房屋尾款3,000,000元情事
    ，原告復未提出其他證據證明曾義淵匯入曾陳對雲帳戶之款
    項包含系爭房屋尾款，且最後確實由臺南市五信提領之事實
    ，從而，原告泛稱上開款項最後均由臺南市五信取走，故臺
    南市五信確受有系爭房屋尾款之利益，尚嫌無據。
  (2)又原告所提出之上開存款取款憑條，至多僅能證明訴外人曾
    通行交付2,890,000元予曾陳對雲之事實，遑論曾通行乃系
    爭協議書之當事人，其即便有交付房屋尾款之行為，亦與曾
    義淵是否交付系爭房屋尾款予臺南市五信無涉，原告據以推
    論曾義淵亦有交付臺南市五信系爭房屋尾款之事實，亦屬無
    據。
  3.綜上，原告無法證明曾義淵確實交付系爭房屋尾款予臺南市
    五信，被告抗辯臺南市五信並未受有曾義淵所給付之系爭房
    屋尾款之利益，堪以採信。
  (三)綜上所述，原告並無法證明曾義淵與臺南市五信間有系爭協
    議書之約定存在，而得立於協議當事人之地位請求臺南市五
    信賠償因債務不履行所生之損害，且亦未能就曾義淵確有交
    付臺南市五信系爭房屋尾款之事負舉證責任，原告主張臺南
    市五信違反系爭協議書之約定，造成曾義淵受有系爭房屋尾
    款雙重給付之損害，構成債務不履行事由，或成立不當得利
    情事，均非可採，據此，原告本於曾義淵上開請求權之受讓
    人地位請求被告給付系爭房屋尾款3,000,000元，洵屬無據
    。
五、此外，原告並未舉證證明被告有何該當債務不履行或不當得
    利之情事，從而，其依債務不履行或不當得利之規定，請求
    被告給付3,000,000元，及自87年6月1日起至清償日止，按
    週年利率5％計算之利息，均為無理由，應予駁回。其假執
    行之聲請，亦失所附麗，爰併予駁回。
六、本件待證事實已臻明確，兩造其餘關於原告與訴外人橫利公
    司及黃高山之讓與債權協議效力、橫利公司與曾陳對雲及訴
    外人梧權建設開發股份有限公司間處理後甲天地產權糾紛約
    定之效力、與93年度訴字第1366號確定判決間有無爭點效等
    攻擊防禦方法及舉證，對判決結果已不生影響，爰不一一論
    述，併此敘明。
七、末按訴訟費用，由敗訴之當事人負擔，民事訴訟法第78條定
    有明文。本件原告之訴為無理由，應由敗訴之原告負擔。
八、本件原告之訴為無理由，依民事訴訟法第78條，判決如主文
    。
中    華    民    國   100    年    10    月    11    日
                      民事第二庭審判長法  官  李杭倫
                                      法  官  王獻楠
                                      法  官  許育菱
以上正本證明與原本無異。
如不服本判決，應於送達後20日內，向本院提出上訴狀並表明上
訴理由，如於本判決宣示後送達前提起上訴者，應於判決送達後
20日內補提上訴理由書（須附繕本）。如委任律師提起上訴者，
應一併繳納上訴審裁判費。
中    華    民    國   100    年    10    月    12    日
                                      書記官  謝安青